【裁判字號】    95,交聲更(一),5
【裁判日期】    951012
【裁判案由】    聲明異議
【裁判全文】
臺灣嘉義地方法院刑事裁定         95年度交聲更(一)字第5號
原處分機關  交通部公路總局嘉義市監理站
異  議  人  甲○○
上列異議人因違反道路交通管理處罰條例案件，對於原處分機關
即交通部公路總局嘉義區監理所中華民國95年2月8日所為之處分
（原處分案號：嘉監義裁字第裁76－A00000000號、76－AM00000
00號、76－A00000000號、76－AEB367409號），聲明異議，經本
院裁定駁回後，由台灣高等法院台南分院撤銷原裁定（95年度交
抗字第93號），本院裁定如下：
    主  文
原處分均撤銷。
甲○○不罰。
    理  由
一、原處分機關處分意旨略以：異議人即受處分人（以下簡稱異
    議人）甲○○所有之車牌號碼RW—5766號自用小客車（下稱
    系爭小客車），於民國94年7月26日15時41分（嘉監義裁字
    第裁76－A00000000號）；94年7月28日17時25分（嘉監義裁
    字第裁76－AM0000000號）；94年8月16日14時55分（嘉監義
    裁字第裁76－A00000000號）；94年9月6日11時45分（嘉監
    義裁字第裁76－AEB367409號），在台北市○○○路○段禁
    止臨時停車處所停車，經警舉發開立違規通知單，由原處分
    機關於95年2月8日，依道路交通管理處罰條例第五十六條第
    一項第一款規定，各裁處罰鍰新台幣（下同）一千二百元。
二、異議意旨略以：系爭小客車於91年11月7日時，因債權人葉
    永全委由九鼎資產管理股份有限公司（下稱九鼎公司）負責
    人林資雄處理債務，於該日由九鼎公司人員謝曜州至異議人
    住處，由異議人書立切結書，載明將該車讓與葉永全，由謝
    曜州將車開走，惟雙方未辦理過戶事宜，該車屢屢發生違規
    事件，惟其並非違規事件之駕駛人，且該車應已為葉永全所
    有，不能處罰異議人，因認原處分係屬違法，請求撤銷原處
    分等語。
三、按汽車駕駛人停車時，有在禁止臨時停車處所停車情形者，
    處新台幣六百元以上一千二百元以下罰鍰，道路交通管理處
    罰條例第五十六條第一項第一款定有明文；經查：
（一）異議人名下之車牌號碼RW—5766號自用小客車，於94年7
      月26日15時41分；94年7月28日17時25分；94年8月16日14
      時55分、94年9月6日11時45分，在台北市○○○路○段禁
      止臨時停車處所停車，經警舉發開立違規通知單，經原處
      分機關於95年2月8日，依道路交通管理處罰條例第五十六
      條第一項第一款規定，各裁處罰鍰一千二百元等情，經異
      議人於聲明異議狀陳述明確，復有原處分機關裁決書四份
      在卷可憑，固堪認定。
（二）異議人辯稱：系爭小客車於91年11月7日時，因債權人葉
      永全委由九鼎公司負責人林資雄處理債務，於該日由九鼎
      公司人員謝曜州至異議人住處，由異議人書立切結書，載
      明將該車讓與葉永全，由謝曜州將車開走迄今等情，並提
      出九鼎公司逾期應收帳款催收委託契約、分期清償契約、
      車輛讓渡書、存證信函、撤回執行通知、裁決書、駕駛執
      照吊扣執行單、台北市停車管理處函、違規清單各一份為
      據，亦堪信為真實。
（三）異議人進而辯稱：前開小客車既已讓與他人，雖未過戶登
      記，其已非所有人，不應受罰云云，惟按道路交通管理處
      罰條例之制定，係為加強道路交通管理，維護交通秩序，
      並確保交通安全，該條例第一條亦有明文規定，因此，道
      路交通管理處罰條例中所稱之「汽車所有人」，原則上應
      「推定」為車籍資料上所登記車主而言，此參諸汽車移轉
      所有權後，應主動辦理過戶，或「拒不過戶註銷」義務觀
      之，及應受行政罰之行為，僅須違反禁止規定作為義務，
      而不以發生損害或危險為其要件者，推定為有過失，於行
      為人不能舉證證明自己無過失時，即應受處罰（司法院釋
      字第二七五號解釋參考）意旨甚明，另交通部於六十八年
      六月二十二日以交路（六八）字第一二九六八號函所示「
      汽車之管理，以向公路主管機關登記之所有人為準，原所
      有人雖因轉讓已將汽車交付他人，在未過戶登記前，該他
      人不依期限參加定期檢驗，仍應處罰原所有人」等亦同此
      旨；因本件為逕行舉發案件，而異議人為上開自用小客車
      之登記所有人，為其所自承，其既未依規定辦理過戶，或
      辦理拒不過戶註銷車籍，是仍為公路主管機關登記之所有
      人，對於上開交通違規之處罰，原則上仍推定異議人為汽
      車所有人，自不得「僅」以汽車已轉讓交付他人而逕予免
      除責任，合先敘明。
四、又道路交通管理處罰條例第五十六條第一項第一款固以汽車
    駕駛人為處罰對象，惟按「本條例關於車輛駕駛人之處罰，
    如應歸責於車輛所有人者，處罰車輛所有人。」為94年12月
    28日修正前道路交通管理處罰條例第八十五條第三項明文（
    依實體從舊、程序從新原則，仍應適用舊法）。參諸車輛登
    記所有人於轉讓汽車所有權後，如未過戶，仍推定車籍資料
    之車主為汽車所有人、不得逕為免責之說明，則異議人辯稱
    ：其並非該小客車之駕駛人，不應受罰一節，是否可採，應
    審究之重點，厥為：車輛駕駛人前開違規行為，是否「可歸
    責」於車籍資料登記所有人為斷：
（一）本件系爭四件違規之原處分，到案日期分別為94年9月8日
      、94年9月12日、94年9月28日及94年10月9日，有前該裁
      決書四份可參，堪予認定。又該等到案日前交通部公路總
      局嘉義區監理所嘉義市監理站即於94年6月16日接獲異議
      人陳情書，其上載明系爭車輛「已於91年11月7日由葉永
      全先生，身分證統一編號：Ｚ000000000，住嘉義縣水上
      鄉大崙村十七鄰二重溝十六號」委任九鼎資產管理股份有
      限公司負責人林資雄、承辦人謝曜州，於91年11月7日將
      該車扣走，遲遲未辦理過戶」等情，另於94年7月4日即以
      94嘉監義四字第3497號函覆嘉義區監理所「葉永全設籍於
      嘉義縣水上鄉」，故處罰機關於本件裁處時亦應知悉駕駛
      人之姓名、年籍、住所等資料，亦有前開陳情書、函文附
      於聲明異議卷可佐，自堪認定。
（二）異議人於到案日期前告知監理站車輛移轉之事實，此可由
      嘉義市監理站94年4月14日95嘉監義四字第0000001821號
      函可知，該函謂：「．．．．二、查甲○○君於94年6月
      15日因RW-5766號小客車之其他違規案件向嘉義市監理站
      陳述該車因債務原因，已於91年11月7日被葉永全先生扣
      走，葉君扣走該車後又遲不辦理過戶，造成該車嗣後18件
      違規仍列於侯君名下而造成困擾，要求協助處理，經嘉義
      市監理站查明葉永全設籍於嘉義縣水上鄉」，嘉義市監理
      站乃於94年7月4日函轉請嘉義區監理站依章裁罰葉永全，
      而嘉義區監理站94年7月12日以94嘉監裁字第0000003153
      號函復以：「本案事涉民事糾紛，宜透過司法程序判定再
      檢具有關資料憑辦」，再經嘉義市監理站於94年7月25日
      以九四嘉監義四字第0000004069號函覆甲○○君依上開意
      旨辦理在案。
（三）惟本案經再細察，異議人既已述明該車已由債權人葉永全
      取走，並檢附讓渡書等資料，應已足資證明該等違規係由
      葉永全占有使用之違規，於葉永全取走該車實際占有使用
      該車之後，異議人僅係該車之登記名義所有人，而非實際
      占有使用之所有人，觀諸前揭釋字第二七五號解釋過失推
      定原則之意旨，異議人前揭證據即已足以證明車籍資料登
      記之車主並非實際受讓汽車所有權之人，至於異議人迄未
      辦理「拒不過戶註銷」，應係異議人不知配合作「行政上
      之車輛管理」登記，其有無申請「拒不過戶註銷」登記應
      無妨於該車實際上已交付葉永全占有使用違規「既存事實
      」之認定，均無足為妨礙其所提證據之證明力，異議人既
      已證明其非實際汽車所有人，難謂其具可歸責之事由存在
      。
（四）基於行政罰之過失推定意旨，自汽車車籍資料推定之真正
      汽車所有人事實，既遭推翻，則本於道路交通管理處罰條
      例第八十九條所揭示「法院受理有關交通事件，準用刑事
      訴訟法之規定；其處理辦法，由司法院會同行政院定之。
      」、道路交通管理處理辦法第四條第一項「聲明異議案件
      之處理，除準用刑事訴訟法有關規定外，依本辦法之規定
      處理之。」等意旨以觀，處罰時所論證之證據法則，就證
      據之要求，應以具「積極證據」為必要；本件異議人既舉
      證證明其非實際占有使用該車，且無法協同辦理過戶登記
      ，又為原處分機關所明知，自無可責難於異議人之「積極
      證據」，如遽予處罰異議人，恐有違證據法則，從而異議
      人已於收受舉發違規通知單後，依舉發通知單所定之到案
      日期到案前，告知違規人之姓名等資料，處罰機關亦有通
      可歸責之處甚明。
五、從而，原處分機關依道路交通管理處罰條例第五十六條第一
    項第一款予以裁罰，於法即有未合。本件異議人之異議，即
    有理由，自應由本院撤銷原處分，另為異議人不罰之諭知。
六、據上論斷，應依道路交通案件處理辦法第二十條前段，裁定
    如主文。
中    華    民    國    95    年    10    月    12    日
                  交通法庭法  官  蔡廷宜
以上正本證明與原本無異
如不服本裁定，應於送達後五日內，向本院提出抗告狀。
中    華    民    國    95    年    10    月    12    日
                          書記官  蕭琪男


司法院資訊處製作；財團法人民間司法改革基金會備份。
